臺灣嘉義地方法院民事判決
111年度嘉訴字第9號
原      告  花旗(台灣)商業銀行股份有限公司


法定代理人  莫兆鴻  
訴訟代理人  黃冠偉律師
            黃麗蓉  
被      告  潘劍璣即吳雪之繼承人


            潘劍璇即吳雪之繼承人


上列當事人間請求代位請求分割遺產事件，本院於民國111年8月
9日言詞辯論終結，判決如下：
    主  文
被代位人潘劍仁及被告潘劍璣、潘劍璇，應就被繼承人吳雪所遺
如附表所示之不動產辦理繼承登記。
被代位人潘劍仁及被告潘劍璣、潘劍璇就被繼承人吳雪所遺如附
表所示之不動產，應予變價分割，所得價金各按3分之1比例分配
。 
訴訟費用新臺幣（下同）6,060 元，由原告及被告潘劍璣、潘劍
璇各負擔3 分之1 。 
    事實及理由
一、被告潘劍璇經合法通知，未於言詞辯論期日到場，核無民事
    訴訟法第386條所列各款情事，爰依原告之聲請，准由其一
    造辯論而為判決。
二、原告主張：債務人潘劍仁積欠原告64,668元及其利息未清償
    ，而如附表之不動產(下稱系爭遺產)原為訴外人吳雪所有，
    其於107年2月19日死亡後，被告潘劍璣、潘劍璇及被代位人
    潘劍仁均為吳雪之繼承人，且均未聲明拋棄繼承，則系爭遺
    產應由被代位人潘劍仁及被告潘劍璣、潘劍璇公同共有，應
    繼分各為1/3 。被代位人潘劍仁及被告潘劍璣、潘劍璇迄今
    尚未就系爭遺產辦理繼承登記，復未協議分割系爭財產，亦
    無不能分割之情形，惟被代位人潘劍仁已陷於無資力且怠於
    行使分割系爭遺產之權利，原告為保全債權之必要，自得代
    位潘劍仁請求分割系爭遺產，以終止被代位人潘劍仁及被告
    潘劍璣、潘劍璇等人之公同共有關係，爰依民法第242 條及
    第1164條規定提起本件訴訟等語，並聲明：(一)被代位人潘
    劍仁及被告潘劍璣、潘劍璇應就被繼承人吳雪所遺系爭遺產
    辦理繼承登記。(二)被代位人潘劍仁及被告潘劍璣、潘劍璇
    公同共有被繼承人吳雪所遺留如附表編號1 至4 所示之遺產
    ，應予變價分割，所得價金按應繼分比例即各3分之1分配。
     
三、被告方面：
(一)被告潘劍璣則以：不清楚被代位人潘劍仁之債務狀況，對於
    原告請求代位變價分割並無意見。
(二)被告潘劍璇未於言詞辯論期日到場，亦未提出書狀作何聲明
    或陳述供本院審酌。　　
四、得心證之理由：　　
(一)原告前開主張之事實，業據其提出臺灣台北地方法院110年
    度北簡字第13965號民事判決暨確定證明書、嘉義市○○○段00
    00○號登記第二類謄本、繼承系統表及戶籍謄本等件(參本院
    卷第17至23頁、第63至71頁)為證，並有財政部南區國稅局
    嘉義市分局111年4月20日函送被繼承人吳雪之遺產稅財產參
    考清單及嘉義市○○○段000地號土地及其上同段2153建號建物
    登記第一類謄本、家事事件公告等件為證（見本院卷第53至
    58頁、個人資料卷），復為被告潘劍璣所不爭執，而被告潘
    劍璇未於言詞辯論期日到庭，復未提出書狀作何聲明或陳述
    ，本院依調查證據之結果，堪認原告上開主張屬實。
(二)繼承人有數人時，在分割遺產前，各繼承人對於遺產全部為
    公同共有；繼承人得隨時請求分割遺產，但法律另有規定或
    契約另有訂定者，不在此限，民法第1151條、第1164條定有
    明文。再按債務人怠於行使其權利時，債權人因保全債權，
    得以自己之名義，行使其權利，但專屬於債務人本身者，不
    在此限。前條債權人之權利，非於債務人負遲延責任時，不
    得行使，但專為保存債務人權利之行為，不在此限，民法第
    242條、第243條分別定有明文。又民法第242條關於債權人
    之代位權之規定，原為債務人怠於行使其權利，致危害債權
    人之債權安全，有使債權人得以自己之名義行使債務人之權
    利，以資救濟之必要而設，故而債權人行使代位權即應以保
    全其債權之必要為限。其所保全者，除在特定債權或其他與
    債務人之資力無關之債權，不問債務人之資力如何，均得行
    使代位權外，如為不特定債權或金錢債權，應以債務人怠於
    行使其權利，致陷於無資力，始得認有保全之必要，否則，
    即無代位行使之餘地(最高法院88年度台上字第650號判決可
    資參照)。經查，被代位人潘劍仁積欠原告之債務迄未清償
    ，且其財產不足以清償上開債務等情，已如前述，可認原告
    應有保全其債權之必要。原告另主張系爭遺產並無不能分割
    之情事，亦無契約約定不能分割等情，均未經被告以言詞或
    書狀爭執，本院復查無有民法第1164條但書或有遺囑禁止分
    割之情形。原告之被代位人潘劍仁既已怠於行使分割遺產之
    權利，原告為保全其債權，代位潘劍仁請求分割其與被告潘
    劍璣、潘劍璇公同共有之系爭遺產，依上開說明，自屬有據
    ，應予准許。
(三)因繼承、強制執行、徵收、法院之判決或其他非因法律行為
    ，於登記前已取得不動產物權者，應經登記，始得處分其物
    權，民法第759條定有明文。又繼承人有數人時，在分割遺
    產前，各繼承人對於遺產全部為公同共有，民法第1151條亦
    有明定。而繼承人請求分割該公同共有之遺產，性質上為處
    分行為，如係不動產，依民法第759條規定，於未辦妥繼承
    登記前，不得為之(最高法院103年度台上字第2108號判決
　  意旨參照)。換言之，分割共有物既對於物之權利有所變動
    ，為處分行為之一種，凡因繼承於登記前已取得不動產物權
    者，繼承人如欲分割因繼承而取得公同共有之遺產，依民法
    第759條規定，自非先經繼承登記，不得為之(最高法院
　　105年度台上字第1525號判決意旨參照)。系爭遺產係吳雪之
    遺產，現仍登記吳雪名義，揆諸上開說明，原告代位請求潘
    劍仁與被告潘劍璣、潘劍璇就吳雪所遺系爭遺產辦理繼承登
    記，即屬有據，應予准許，爰判決如主文第1項所示。　
(四)按共有物之分割，依共有人協議之方法行之。分割之方法不
    能協議決定，法院得因任何共有人之請求，命為下列之分配
    ：一、以原物分配於各共有人。但各共有人均受原物之分配
    顯有困難者，得將原物分配於部分共有人。二、原物分配顯
    有困難時，得變賣共有物，以價金分配於各共有人；或以原
    物之一部分分配於各共有人，他部分變賣，以價金分配於各
    共有人。民法第824條第1項、第2項定有明文。上開規定，
    於公同共有物之分割準用之，民法第830條第2項亦有明定。
    查系爭不動產依現有證據所示，應無不能分割之情形，亦無
    不能分割或應為分管之約定；而房屋與其坐落基地不宜分別
    移轉，以免害及房屋或基地之經濟效用。系爭不動產既為被
    代位人潘劍仁與被告潘劍璣、潘劍璇共有之物，顯然無從以
    原物分割方式，令被代位人潘劍仁與被告潘劍璣、潘劍璇得
    以為通常之使用，堪認本件原物分割顯有困難，考量系爭遺
    產之型態、使用用途、經濟效用、共有人之利益、意願等各
    種情狀，本院認本件不宜原物分割而應變價分割，即系爭遺
    產應予變賣，其所得價金再按共有人之應繼分比例，均分予
    各該共有人，爰定分割方法如主文第2項所示。
五、末按因共有物分割、經界或其他性質上類似事件涉訟，由敗
    訴當事人負擔訴訟費用顯失公平者，法院得酌量情形，命勝
    訴之當事人負擔其一部，民事訴訟法第80條之1 定有明文。
    又代位分割遺產之訴，係由原告以自己名義主張代位權，以
    保全債權為目的而行使被代位人潘劍仁之遺產分割請求權，
    是兩造間實互蒙其利，倘由敗訴當事人負擔訴訟費用顯失公
    平，爰職權確定訴訟費用為6,060元，由原告及被告2 人各
    負擔1/3比例，較屬公允，爰諭知訴訟費用之負擔如主文第3
     項所示。
六、訴訟費用負擔之依據：民事訴訟法第80條之1 。 　　
中　　華　　民　　國　　111 　年　　8 　　月　　23　　日
                          臺灣嘉義地方法院嘉義簡易庭
                                  法　官　陳思睿
以上正本係照原本作成。
如對本判決上訴，須於判決送達後20日內向本庭（嘉義市文化路
308之1號）提出上訴狀（均須按他造當事人之人數附繕本）。如
委任律師提起上訴者，應一併繳納上訴審裁判費。
中　　華　　民　　國　　111 　年　　8 　　月　　23　　日
                                  書記官  周瑞楠
附表：被繼承人吳雪所遺財產
編號 土地或建物 面積(平方公尺) 權利範圍 1 嘉義市○○○段000地號土地 1,322 419/13220 2 嘉義市○○○段0000○號建物 (門牌號碼嘉義市○○街00號3樓1) 79.26 1/1